ACORDAO-COMPLETO-2491273

ACÓRDÃO 17200/2021 ATA 35/2021 - SEGUNDA CÂMARA

VISTOS, relatados e discutidos estes autos de recurso de reconsideração interposto por Miguel Borges de Oliveira Júnior, ex-prefeito de Miguel Alves-PI, contra o Acórdão 10883/2020-TCU-Segunda Câmara, por intermédio do qual o Tribunal julgou irregulares as suas contas, condenou-o em débito e imputou-lhe multa proporcional ao dano apurado.
ACORDAM os Ministros do Tribunal de Contas da União, reunidos em Sessão da Segunda Câmara, com fundamento no artigo 33, da Lei 8.443/1992 e ante as razões expostas pelo Relator:
9.1. conhecer o recurso de reconsideração para, no mérito, negar-lhe provimento;
9.2. dar ciência ao recorrente, aos interessados, à Procuradoria da República no Estado do Piauí, bem como aos demais cientificados do acórdão recorrido.

Recurso de reconsideração interposto por Miguel Borges de Oliveira Júnior contra o Acórdão 10.883/2020-TCU-2ª Câmara.

Segunda Câmara

Município de Miguel Alves - PI.

3. Responsáveis/Recorrentes:
3.1. Responsáveis: Marca Engenharia Ltda. (07.686.082/0001-19); Miguel Borges de Oliveira Júnior (XXX.463.493-XX)
3.2. Recorrente: Miguel Borges de Oliveira Júnior (XXX.463.493-XX).

13.1. Ministros presentes: Bruno Dantas (Presidente), Augusto Nardes (Relator), Aroldo Cedraz e Raimundo Carreiro.
13.2. Ministros-Substitutos presentes: Marcos Bemquerer Costa e André Luís de Carvalho.

AUGUSTO NARDES

Ministro-Substituto Marcos Bemquerer Costa.

Adoto como relatório a instrução elaborada em sentido unânime no âmbito da Secretaria de Recursos (peças 94/95) e homologada pelo Ministério Público junto ao TCU (peça 97) :
"INTRODUÇÃO
	Trata-se de recurso de reconsideração interposto por Miguel Borges de Oliveira Júnior, ex-prefeito de Miguel Alves-PI (peças 70, 72, 74, 75 e 78) contra o Acórdão 10883/2020-TCU-Segunda Câmara, de relatoria do Ministro Marcos Bemquerer (peça 55) , transcrito na íntegra abaixo:
9. Acórdão:
VISTOS, relatados e discutidos estes autos da Tomada de Contas Especial instaurada pela Fundação Nacional de Saúde - Funasa, em desfavor do Sr. Miguel Borges de Oliveira Júnior, prefeito do Município de Miguel Alves/PI (gestão 2009-2012) , e da Construtora Marca Engenharia Ltda., empresa contratada, em face de irregularidades praticadas na aplicação dos recursos transferidos por força do Termo de Compromisso TC/PAC 110/2012.
ACORDAM os Ministros do Tribunal de Contas da União, reunidos em Sessão da Segunda Câmara, ante as razões expostas pelo Relator, em:
9.1. com fundamento nos arts. 1º, inciso I, 16, inciso II, 18 e 23, inciso II, da Lei 8.443/1992, julgar regulares com ressalva as contas da empresa Marca Engenharia Ltda., dando-lhe quitação;
9.2. com fundamento nos arts. 1º, inciso I, 16, inciso III, alíneas a e c, e 19, caput, da Lei 8.443/1992, julgar irregulares as contas do Sr. Miguel Borges de Oliveira Júnior, condenando-o ao pagamento das importâncias a seguir especificadas, atualizadas monetariamente e acrescidas de juros de mora, calculados a partir das datas indicadas até a data do efetivo recolhimento, fixando-lhe o prazo de 15 (quinze) dias, a contar da notificação, para comprovar, perante o Tribunal (art. 214, inciso III, alínea a, do Regimento Interno do TCU) , o recolhimento da dívida à Fundação Nacional de Saúde - Funasa, nos termos da legislação em vigor: 
	Data da ocorrência
	Valor original (R$) 
	Débito/Crédito

	19/4/2012
	1.394.200,15
	D

	26/6/2012 
	983.560,30
	D

	20/7/2012
	317.439,55
	D

	18/3/2014
	22.847,12
	C

	19/3/2014
	7,91
	C

9.3. aplicar ao Sr. Miguel Borges de Oliveira Júnior a multa prevista no art. 57 da Lei 8.443/1992, no valor de R$ 300.000,00 (trezentos mil reais) , fixando-lhe o prazo de 15 (quinze) dias, a contar da notificação, para comprovar, perante o Tribunal (art. 214, inciso III, alínea a, do Regimento Interno) , o recolhimento da dívida aos cofres do Tesouro Nacional, atualizada monetariamente desde a data do presente Acórdão até a do efetivo recolhimento, se for paga após o vencimento, na forma da legislação em vigor; 
9.4. autorizar, caso requerido, nos termos do art. 26 da Lei 8.443/1992, o parcelamento das dívidas em até 36 (trinta e seis) parcelas mensais e sucessivas, sobre as quais incidirão os correspondentes acréscimos legais (débito: atualização monetária e juros de mora; multa: atualização monetária) , esclarecendo ao responsável que a falta de pagamento de qualquer parcela importará no vencimento antecipado do saldo devedor, sem prejuízo das demais medidas legais;
9.5. autorizar, desde logo, a cobrança judicial das dívidas, nos termos do art. 28, inciso II, da Lei 8.443/1992, caso não atendidas as notificações; 
9.6. enviar cópia deste Acórdão à Procuradoria da República no Estado do Piauí, nos termos do art. 16, § 3º, da Lei 8.443/1992 c/c o § 7º do art. 209 do Regimento Interno/TCU, para adoção das medidas cabíveis e à Fundação Nacional de Saúde, para ciência.
HISTÓRICO 	
2.	Esta tomada de contas especial foi instaurada pela Fundação Nacional de Saúde (Funasa) , em desfavor do Sr. Miguel Borges de Oliveira Júnior, prefeito do Município de Miguel Alves/PI (gestão 2009-2012) e da Construtora Marca Engenharia Ltda., empresa contratada, em face de irregularidades praticadas na aplicação dos recursos transferidos por força do Termo de Compromisso TC/PAC 110/2012 (peça 1, p. 15-23) . 
3.	A referida avença, consoante consta no respectivo plano de trabalho (peça 1, p. 9) , com vigência de 27/2/2012 a 27/2/2014 e prazo para prestação de contas até 28/4/2014, objetivava a implantação da 4ª e última etapa do sistema de esgotamento sanitário daquele município, contemplando: a) 22.694 metros de rede coletora; b) 4 estações elevatórias; c) 4.200 m de emissários por recalque; d) 2800 interceptores; e) 1.289 ligações domiciliares. 
4.	O valor global previsto para ser transferido pela Funasa era de R$ 8.984.003,00 (peça 1, p. 7- 11 e 45) , tendo sido transferido o montante de R$ 2.695.200,90, correspondente à primeira parcela (30 % do montante total) , ficando o restante dos recursos, no valor de R$ 6.288.802,10 (70%) , condicionado à execução de orçamentos futuros (peça 1, p. 15-23) . Não houve previsão de contrapartida municipal. 
5.	Em 30/3/2012, a Funasa transferiu ao município R$ 2.695.200,90, por meio da ordem bancária 2012OB801873 (peça 1, p. 49) . 
6.	O saldo de R$ 22.855,03 foi restituído à Funasa em duas parcelas, de R$ 22.847,12 e de R$ 7,91, nas datas de 18/3/2014 e 19/3/2014, respectivamente. 
7.	Os pagamentos à empresa Marca Engenheira Ltda. ocorreram em três momentos, R$ 1.394.200,15, em 19/4/2012, R$ 983.560,30, em 26/6/2012, e R$ 317.439,55, em 20/7/2012. 
8.	Após realizar fiscalização in loco, no período de 18/3 a 20/3/2014, consoante relatório de supervisão fi¿sico-financeira (peça 1, p. 191- 237) , a Funasa constatou a impossibilidade de mensurar a meta física executada no termo de compromisso em tela, tendo sido detectadas inconsistências nas planilhas orçamentárias encaminhadas, havendo incompatibilidades com os recursos pactuados. 
9.	O tomador de contas indicou a ocorrência de dano ao erário no valor total repassado ao município, responsabilizando solidariamente o Sr. Miguel Borges de Oliveira Júnior e a Construtora Marca Engenharia Ltda., no Relatório de TCE 38/2015 (peça 2, p. 89-97) . 
10. 	Neste Tribunal, a unidade técnica inicialmente propôs o arquivamento da TCE e sua restituição à Funasa para saneamento dos autos (peça 5) . O MPTCU, contudo, manifestou-se pela citação do ex-prefeito pela integralidade dos recursos repassados no âmbito do ajuste, por encontrar-se inoperante a parcela executada do objeto, não tendo atingido os fins pactuados, bem como em razão da omissão no dever de prestar contas.
11.	O Relator original (peça 9) determinou a citação solidária do ex-gestor e da empresa contratada, que se deu conforme as peças 15-17 e 36. 
12.	Das alegações de defesa apresentadas (peças 27 e 37) , a unidade técnica acolheu apenas a argumentação da empresa, afastando sua responsabilidade. 
13.	O MPTCU, o Relator original e a Segunda Câmara concordaram com o encaminhamento sugerido pela unidade técnica em julgar irregulares apenas as contas do ex-prefeito, afastando a responsabilização da empresa construtora (peças 50, 55 e 56) . 
14. 	Passa-se ao exame do recurso (peças 70, 72, 74, 75 e 78) .
EXAME DE ADMISSIBILIDADE
15.	O Ministro João Augusto Ribeiro Nardes admitiu o recurso, suspendendo-se os efeitos dos itens 9.2, 9.3 e 9.5 do Acórdão 10883/2020-TCU-Segunda Câmara (peça 79) .
EXAME DE MÉRITO
16. 	Constitui objeto desta análise definir se houve:
16.1.	A caracterização da prescrição da pretensão punitiva, segundo os critérios do Acórdão 1441/2016-TCU-Plenário e do regime da Lei 9.873/1999.  
16.2.	A caracterização do dano ao erário e da responsabilidade do recorrente.
Argumentos de prescrição
17.	O recorrente alega que:
17.1.	Acórdão 1441/2016-TCU-Plenário consignou que a pretensão punitiva do Tribunal de Contas da União subordina-se ao prazo geral de prescrição indicado no art. 205 do Código Civil. Todavia, o STF assentou no julgamento do MS nº 32201/DF que o prazo prescricional é de cinco anos, fixado na Lei 9.783/1999 (peça 70, p. 2-4) .
17.2.	No presente caso, a prescrição da pretensão punitiva do TCU foi caracterizada pelo tempo decorrido de mais de cinco anos entre o termo inicial, pagamento tido por irregular ocorrido entre 14/4 e 20/7/2012, e o ato de ordenação da citação, de 21/8/2017 (peça 70, p. 4-5) .
17.3.	 O Plenário do STF concluiu que é prescritível a ação de ressarcimento ao erário baseada em decisão de Tribunal de Contas no julgamento do Recurso Extraordinário (RE) nº 636.886, com repercussão geral reconhecida (tema 899) .  No julgamento do RE 852.475, com repercussão geral (tema 897) , o STF deixou assente que somente são imprescritíveis as ações de ressarcimento ao erário com base na prática de ato de improbidade administrativa doloso tipificado na Lei de Improbidade Administrativa (Lei 8.429/1992) (peça 70, p. 5) .
17.4.	No presente caso, sem a demonstração de dolo na conduta do recorrente, decaiu o direito da União de requerer o suposto ressarcimento das verbas do convênio (peça 70, p. 5) .
Da prescrição
18.	No exame da prescrição, a Serur tem adotado os entendimentos detalhados na peça 93, que contém estudo e pronunciamentos anteriores da secretaria sobre o tema. Nessas manifestações estão desenvolvidas as seguintes premissas, que serão utilizadas no presente exame: 
	a)  ao julgar o RE 636.886, o STF conferiu nova interpretação ao art. 37, § 5º, da Constituição Federal, fixando a tese de que "é prescritível a pretensão de ressarcimento ao erário fundada em decisão de Tribunal de Contas";
	b)  as pretensões punitiva e de ressarcimento devem observar o mesmo regime na atividade de controle externo, dado o objetivo comum da prescrição, de fixar prazo para o Tribunal de Contas agir, para caracterizar o ilícito, identificar seu autor, dimensionar as consequências da conduta e impor as consequências legais, independentemente de tais consequências terem natureza punitiva ou ressarcitória;
	c)  até que sobrevenha norma específica, entende-se que a prescrição das pretensões punitiva e de ressarcimento, no processo de controle externo, deve observar o regime Lei 9.873/1999, na linha dos recentes pronunciamentos do STF a respeito. Assim, sem prejuízo de se realizar o exame da prescrição também segundo o prazo decenal previsto no Código Civil, o critério adotado, na formulação da proposta de encaminhamento, será o da Lei 9.873/1999.  
Análise da prescrição segundo os critérios do Acórdão 1441/2016-TCU-Plenário
19.	No que se refere à pretensão punitiva, o TCU tem tradicionalmente aplicado os critérios definidos no Acórdão 1441/2016-TCU-Plenário, que, em incidente de uniformização de jurisprudência, orientou-se pela aplicação do Código Civil. Por este acórdão, em linhas gerais, a prescrição subordina-se ao prazo geral de dez anos (CC, art. 205) , contado a partir da data da ocorrência do fato e interrompido pelo ato que ordenar a citação, a audiência ou a oitiva da parte.
19.1.	Entre outras razões que justificaram a adoção desse critério destaca-se a de que o citado dispositivo constitui uma cláusula geral a ser empregada sempre que a pretensão for prescritível, mas a lei não estabelecer um prazo específico, como na hipótese.
19.2.	Aplicando essas balizas ao caso em exame, verifica-se a não ocorrência da prescrição, conforme os critérios do Acórdão 1441/2016-TCU-Plenário. Isso porque o prazo de 30 dias, concedido pela Funasa para o responsável apresentar a prestação de contas final, a contar do recebimento da Notificação nº 2209/2014/Secov/Suest-PI, de 15/5/2014 (peça 1, p. 185-187 e 189) , encerrou-se no dia 21/6/2014. Assim, o termo inicial da contagem da prescrição iniciou-se no dia subsequente, 22/6/2014, e, entre esta data e a ordenação da citação do responsável, de 21/8/2017 (peça 9) , transcorreram-se 3 anos e dois meses.
Análise da prescrição pelo regime da Lei 9.873/1999 
20.	Adotando-se as premissas fixadas na Lei 9.873/1999 ao caso em exame, e mesmo considerando-se o prazo geral, de cinco anos, observa-se que não teria ocorrido a prescrição. Para tanto, é preciso considerar os seguintes parâmetros: 
a) Termo inicial: 
20.1.	A Lei 9.873/1999, art. 1º, parte final, traz previsão expressa a respeito do início do prazo em se tratando de infração de caráter permanente ou continuado. Nesta hipótese, a prescrição começa a correr não da data de cada fato, e sim "do dia em que tiver cessado" a permanência ou a continuidade. 
20.2.	Na hipótese em exame, estão presentes os requisitos típicos de uma infração permanente, com a omissão no dever de prestar contas, a contar da extrapolação do prazo estabelecido na Notificação nº  2209/2014/Secov/Suest-PI, de 15/5/2014 (peça 1, p. 185-187 e 189) . Assim, há de se ter como termo inicial da prescrição (22/6/2014) o dia subsequente ao prazo estipulado pela Funasa para a apresentação da prestação de contas final. 
20.3.	Note-se, porém, que ainda que se considerasse a infração como instantânea, embora com efeitos permanentes, essa caracterização seria indiferente, no caso concreto. Como evidenciam as causas interruptivas elencadas adiante, a prescrição não teria se operado. 
b) Prazo: 
20.4. 	A Lei 9.873/1999 apresenta um prazo geral, de cinco anos (art. 1º) , e um prazo especial, previsto no art. 1º, § 2º, a saber: "quando o fato objeto da ação punitiva da Administração também constituir crime, a prescrição reger-se-á pelo prazo previsto na lei penal". 
20.5.	Como não se tem notícia da propositura de ação penal contra o responsável acerca dos fatos de que se trata no presente processo, fica afastada essa possibilidade. Dessa forma, será considerado o prazo geral de cinco anos.
20.6.	Não obstante, as causas interruptivas indicadas abaixo evidenciam que a prescrição não teria ocorrido mesmo que se aplicasse o prazo geral de cinco anos. 
c) Interrupções por atos inequívocos de apuração dos fatos: 
20.7.	No regime da Lei 9.873/1999, a prescrição se interrompe "por qualquer ato inequívoco, que importe apuração do fato" (art. 2º, II) . O exemplo típico, no caso em exame, são o despacho de 9/9/2014 (peça 2, p. 13-15) , os pareceres técnico e financeiro de 15/7/2015 e de 29/7/2015 (peça 2, p.  21-23 e 25-27) , o relatório de TCE de 8/10/2015 (peça 2, p. 89-97) e o relatório de auditoria da CGU, de 22/12/2015 (peça 2, p. 144-150) . Com esse fundamento, a prescrição foi interrompida em 9/9/2014, 15/7/2015, 29/7/2015, 8/10/2015 e 22/12/2015.
d) Interrupções pela citação dos responsáveis: 
20.8. 	A prescrição também é interrompida "pela notificação ou citação do indiciado ou acusado, inclusive por meio de edital", nos termos do art. 2º, I, da Lei 9.873/1999. E, no regime dessa lei, a interrupção se dá pela citação propriamente dita, e não pelo despacho que a ordena. No presente caso, a citação do responsável se deu em 19/09/2017 (peças 15 e 24) .  
20.9.	Cabe destacar, por oportuno, que, caso houvesse devedores solidários, a interrupção da prescrição feita a um prejudica aos demais. Incide, nesse caso, regra própria da teoria geral das obrigações, segundo a qual "a interrupção efetuada contra o devedor solidário envolve os demais" (art. 204, § 1º, do Código Civil) . São consequências próprias da solidariedade (a exemplo da regra de que o credor pode demandar qualquer dos devedores, art. 275 do Código Civil) , que não precisam ser repetidas em cada diploma legal específico. 
e) Interrupção pela decisão condenatória recorrível: 
20.10.	Por fim, a prescrição também se interrompe "pela decisão condenatória recorrível" (art. 2º, III, da Lei 9.873/1999) . Com esse fundamento, houve a interrupção em 29/9/2020, data da sessão em que foi proferido o acórdão condenatório (peça 55) . Essa interrupção é relevante, por estabelecer prazo para julgamento do recurso. 
f) Da prescrição intercorrente: 
20.11.	Nos termos do art. 1º, § 1º, da Lei 9.873/1999, opera-se a prescrição intercorrente se o processo ficar paralisado por mais de três anos, aguardando "julgamento ou despacho". 
20.12.	Note-se que há uma correlação entre essa hipótese e as causas de interrupção da prescrição do art. 2º. Com efeito, uma vez interrompida a prescrição por alguma das hipóteses do art. 2º, o processo não pode ficar inativo, sem qualquer inovação processual relevante, por mais de três anos.
20.13.	Trata-se de prazo específico, não se aplicando nem o prazo geral de cinco anos nem o prazo especial, da lei penal (§ 2º) . A finalidade da prescrição intercorrente, com seu prazo próprio, é a de assegurar a eficiência e celeridade nas apurações administrativas. Seria contrário a essa finalidade a paralisação injustificada do processo por período maior que o triênio estabelecido para a hipótese.
20.14.	A extrapolação do prazo de três anos, sem inovação relevante no processo, pode configurar negligência. Por isso, além de se operar a prescrição, deve-se promover a "apuração da responsabilidade funcional decorrente da paralisação, se for o caso". 
20.15.	Em muitas situações o exame da prescrição intercorrente pode ficar prejudicado nos processos já em tramitação no TCU. Como a ação de ressarcimento era considerada imprescritível, as peças que compõem a tomada de contas especial, elencadas no art. 10 da Instrução Normativa TCU 71/2012, não contemplam informações pormenorizadas quanto ao andamento do processo na fase interna, o que pode prejudicar a análise de eventual paralisação por mais de três anos. 
20.16.	Assim, caso o tribunal venha a adotar a sistemática da Lei 9.873/1999 para aferir a prescrição, convém avaliar, oportunamente, a possibilidade de ajustes na IN-TCU 71/2012, para que as tomadas de contas especiais encaminhadas ao tribunal contemplem informações sobre as interrupções ocorridas na fase interna do procedimento (como, por exemplo, declaração do órgão instaurador da TCE, de que o processo não ficou paralisado por mais de três anos, na forma do art. 1º, § 1º, da citada lei) . 
20.17. 	Especificamente quanto a esta TCE, as próprias causas de interrupção elencadas acima, aliadas às tentativas de citação da empresa contratada de 5/9/2017, 24/10/2017 e 21/3/2018 (peças 16, 17, 25, 26, 28, 29, 36, 37) , à prorrogação de prazo para atendimento da citação de 16/5/2018 (peça 43) e aos exames técnicos de 18/4/2018 e de 10/9/2019 (peças 40 e 47) , permitem evidenciar que o processo teve andamento regular, não se operando a prescrição intercorrente. 
20.18.	Logo, há informações suficientes nos autos para evidenciar o regular andamento do feito, não se verificando a prescrição intercorrente prevista na Lei 9.873/1999. 
g) Conclusão: 
20.19.	Independentemente da existência de outras causas interruptivas não elencadas acima (citações no âmbito administrativo, tentativas de solução conciliatória etc.) , cujo levantamento não se fez necessário, observa-se, pelos eventos indicados, que em nenhum momento transcorreu prazo suficiente para se operar a prescrição (nem mesmo se se considerasse o prazo geral de cinco anos) , tomando-se por referência a Lei 9.873/1999, tida pelo STF como norma regente da prescrição da pretensão punitiva pelo TCU. 
20.20.	Partindo-se da premissa de que a pretensão reparatória segue as mesmas balizas, enquanto não houver norma específica a respeito, a demonstração de que não se operou a prescrição punitiva impõe, como consequência, a conclusão de que também é viável a condenação ao ressarcimento do prejuízo apurado nos autos.
20.21.	Portanto, não houve a prescrição da pretensão punitiva, segundo o regime da Lei 9.873/1999. 
Conclusão sobre a prescrição
21.	Não houve a prescrição da pretensão punitiva, segundo os critérios do Acórdão 1441/2016-TCU-Plenário e do regime da Lei 9.873/1999. 
Argumentos recursais     
22.	O recorrente alega que inexiste débito, afirmando que:
22.1.	O exame técnico (itens 87 e 91 da peça 57, p. 15) concluiu que os R$ 3.648.775,00 foram pagos à empresa contratada pelos seguintes serviços: rede coletora, ligações prediais, estação elevatória, emissário de recalque e serviços preliminares diversos, sem desvio de recursos, dano ao erário, sobrepreço, superfaturamento ou alguma das hipóteses do inciso III do art. 16 da LOTCU. Além desses recursos, o município receberia R$ 5.335.228,00 referente as outras duas parcelas do TC/PAC 0110/2012, atingindo o valor global pactuado do convênio de R$ 8.984.003,00, conforme a Portaria Funasa 623/2010 (peça 70, p. 8) .
22.2.	A Funasa repassou apenas o valor da primeira parcela que corresponde a 30% do valor do convênio (peça 70, p. 8) . 	O exame técnico à peça 57, p. 4, 12-15 deixa claro que a primeira etapa dos recursos liberados pela Funasa foi devidamente executada pela empresa contratado em percentual superior ao previsto (peça 70, p. 8-11) .
22.3.	Não há como imputar débito, se a obra foi executada, sendo desarrazoado imputar débito e multa ao recorrente apenas pela omissão no dever de prestar contas, cuja obrigação era da gestão sucessora (2013-2016) (peça 70, p. 8) .
22.4.	A responsabilidade da construtora contratada foi afastada e a execução integral dos serviços contratados foi reconhecida pela Funasa e pelo TCU (peça 70, p. 5) .
22.5.	O TCU não pode afirmar que a parte da obra executada não tem funcionalidade, se a obra não foi integralmente concluída, haja vista que ainda falta o repasse de mais duas etapas do TC/PAC 110/2012. Para atestar que os serviços executados não tem funcionalidade, teria que ficar demonstrado nos autos que a etapa executada não seguiu o plano de trabalho e o projeto executivo constante no processo licitatório e administrativo do TC/PAC 0110/2012 (peça 70, p. 8 e 11) . Em suma, não havia etapa útil nos serviços contratados porque tratava-se apenas da primeira etapa do convênio firmado, assim, não se poderia exigir a funcionalidade (peça 70, p. 5 e 7) .
22.6. 	O laudo de engenharia, contratado pelo recorrente, demonstra que a obra está inoperante em razão da necessidade de conclusão de outros serviços pendentes (peças 74, 75 e 78) .
22.7.	Não se pode imputar o débito de R$ 3.648.775,00 por presunção (peça 70, p. 9) .
22.8.	Segundo declarações de órgãos públicos o sistema está em pleno funcionamento. Assim, manutenção do débito implica o enriquecimento sem causa da União, que se locupletará das benfeitorias públicas efetivamente realizadas à custa das verbas gerenciadas pelo recorrente. O enriquecimento ilícito é vedado pelo art. 884 do Código Civil (peça 70, p. 11-12) . 
22.9.	É melhor para o interesse público a suspensão desta TCE e a designação de audiência entre o município e a Funasa para a formalização de termo de ajuste de gestão ou de conduta, que defina prazos e a conclusão integral do objeto do TC/PAC 0110/2012 (peça 70, p. 7 e 9) .
22.10.	O nexo entre a aplicação dos recursos federais e a realização da referida obra foi demonstrada nos autos (peça 70, p. 15) .	
22.11.	O saldo de R$ 22.855,03 da conta específica do convênio devolvido à Funasa não pode ser contabilizado como débito (peça 70, p. 11) .
23. 	O recorrente acrescenta que:
23.1.	Não houve a demonstração de dolo/culpa na conduta do recorrente (peça 70, p. 5) .
22.2.	O não funcionamento do sistema é de responsabilidade da gestora sucessora (peça 70, p. 5) .
23.3.	A gestora sucessora não realizou a prestação de contas da primeira etapa do TC/PAC 110/2012 junto à Funasa por divergências políticas com o recorrente (peça 70, p. 5) .
Análise
24.	O recorrente foi citado pelos seguintes fatos (peça 15) : 
24.1.	Não comprovação da boa e regular aplicação dos recursos repassados mediante o Termo de Compromisso TC/PAC 0110/2012 (Siafi 671580) , em ofensa ao art. 70, parágrafo único, da Constituição Federal  c/c/ os arts. 6º, inciso XIII, e 72, caput, da Portaria Interministerial 507/2011; 
24.2.	Não atingimento dos objetivos pactuados, haja vista que o sistema de esgotamento sanitário almejado se encontra inoperante, em afronta ao primado da eficiência (art. 37, caput, da CF/88) e caracterizando também ato antieconômico; e 
24.3.	O fato de as notas fiscais não conterem identificação do número do convênio, consoante exigido pelo art. 74, inciso II, da Portaria Interministerial 507, de 24/11/2011, de maneira que não se tem certeza se as despesas informadas foram custeadas com recursos de outras fontes, questionamento que mais se justifica em função de os autos apontarem para a existência de diversos convênios executados em paralelo envolvendo ações/etapas de construção do sistema de esgotamento sanitário do município (Convênios 1462/2002; 070/2005 e 0648/2009) .
24.4.	Débito total de R$ 2.695.200,00 [R$ 317.439,55 (20/7/2012) + R$ 983.560,30 (26/6/2012) + R$ 1.394.200,15 (19/4/2012) ].
25.	Diante das alegações de defesa do recorrente (peças 27 e 51) e em concordância com o exame da unidade técnica (peças 47-49) e a manifestação do MPTCU (peça 50) , o Relator original destacou em seu voto os fundamentos que sustentaram o acórdão condenatório, no sentido de que (peça 56) :
25.1	A responsabilização do ex-prefeito pelo débito fundamentou-se em duas irregularidades: 
25.1.1	A omissão no dever de prestar contas. 
25.1.2. 	A ausência do alcance dos objetivos firmados na avença, por conduta omissa do responsável, que deu azo à impossibilidade de liberação do montante restante, por descumprimento das exigências do art. 1º, § 3º, inciso II, da Portaria Funasa 623/2010, condição indispensável para a liberação dos recursos da segunda parcela do convênio. 
25.2.	A responsabilidade pela prestação de contas era exclusiva do Sr. Miguel Borges de Oliveira Júnior, pois o último pagamento realizado com os recursos da primeira parcela foi efetivado em 20/7/2012 (nota fiscal 136, peça 47, p. 3) , restando ao responsável o período final de seu mandato para encaminhar as informações e documentos à Funasa, o que não fez (peça 1, p. 127-129 e 185-187) . A prefeita sucessora agiu conforme a jurisprudência desta Corte, ao adotar as medidas legais visando ao resguardo do patrimônio público, o que afastou sua responsabilização (Súmula TCU 230) . 
25.3 	A inconclusão sobre realização da meta física das obras decorreu da impossibilidade de a Funasa mensurar tal execução, tendo em vista que as planilhas orçamentárias apensadas ao processo apresentaram divergências, que eram incompatíveis com os recursos pactuados (peça 1, p. 199, 233 e 235 e letra b da peça 2, p. 27) .
25.4.	A gravidade dos fatos narrados e a reprovabilidade da conduta do ex-gestor ensejaram a aplicação da multa prevista no art. 57 da Lei 8.443/1992. 
25.6.	É do gestor o ônus de comprovar a correta utilização dos recursos públicos, demonstrando a sua efetiva destinação aos objetivos pretendidos, por meio de documentação apta a revelar o vínculo existente entre o gasto e a ação realizada, bem como o cumprimento de obrigações, nos termos das normas legais aplicáveis. 
26. 	Passa-se ao exame.
27.	A comprovação da boa e regular aplicação de recursos públicos transferidos mediante convênio e outros instrumentos congêneres evidencia-se mediante a execução física e a execução financeira da avença, acompanhada do nexo de causalidade entre uma e outra.
28.	Quanto à execução física, a Funasa assim se manifestou nos autos:
28.1.	Parecer técnico de 31/1/2014 (peça 141 e 143) 
TC PAC n° 0110/2012
Objeto: Implantação do sistema de esgoto sanitário - (4ª etapa) 
Valor Total (R$) : 8.984.003,00 
Valor da parcela (R$) : 2.695.200,90 
"Em procedimento de acompanhamento e fiscalização a obra, vimos encaminhar nosso posicionamento com base em recente visita técnica feita para avaliação da obra, objeto do TC/PAC acima identificado.
O referido termo de compromisso tem como objeto à ampliação (4ª etapa) do sistema de esgotamento sanitário da sede do município, tendo sido aprovado conforme meta pactuada no plano de trabalho, porém as planilhas orçamentárias ainda se encontram pendentes junto a Funasa tendo, em vista que a prefeitura não reapresentou as mesmas, que foram solicitadas de modo compatíveis com o projeto aprovado para fins de instrução final do processo de projeto.
Após a aprovação do projeto e logo que a Funasa celebrou o termo de compromisso, foi liberado no dia 30 de março de 2012, 30% dos recursos, correspondente a importância de R$ 2.695.200,90 (dois milhões, seiscentos e noventa e cinco mil, duzentos reais e noventa centavos) .
Na visita técnica, mais uma vez, constatamos que a obra não foi iniciada, não há registro de nenhum serviço de obra, ou seja, não houve aplicação dos recursos que foram disponibilizados, portanto a meta física correspondente a todas as etapas programadas é 0% zero.
[...]
Para o termo de compromisso em questão ainda temos que fazer as seguintes considerações da situação de irregularidades do mesmo:
que não há registro de realização de licitação nova conforme determinou a Funasa por meio do Ofício Circular n° 227/2012/Secon/Suest/PI datado de Teresina 31 de julho de 2012, cópia anexa; 
que a prefeitura não atendeu de forma correta com a solicitação da Funasa feita por meio do Ofício n° 191/2012/Diesp/Suest datado de 15 de outubro de 2012 e reiteirada por meio do Ofício n° 008/Sacav/Diesp/Suest-PI datado de 15 de janeiro de 2013, cópias anexas; 
que já decorreram aproximados dois anos em que foram disponibilizados os recursos, dia 30 de março de 2012, sem que haja aplicação na obra; 
que não houve início de obra, bem como nenhum registro de obra correspondente à parcela liberada; 
que além do fato de não haver início de obra, verifica-se a gravidade da situação quando confirmamos por meio do ofício-011/2014 datado de Miguel Alves, 27 de janeiro de 2014, folhas n° 180 a 197, onde a atual prefeita, encaminha o extrato da conciliação bancária demonstrando que houve o saque total da parcela liberada;" [destaques acrescidos]
28.2.	Parecer técnico de 6/2/2014 (peça 147) 
"Embora considerando que o pedido de prorrogação foi formulado tempestivamente, ou seja, dentro do prazo da vigência do Termo que expira, em 27/02/2014; 
Considerando o Parecer Técnico anexo, onde no mesmo retratamos toda a situação em que se encontra este Termo, inclusive sobre a gravidade pelo fato de não haver nenhum registro de obra e está comprovado que houve saque total dos recursos da parcela liberada; 
Considerando as demais irregularidades ocorridas na gestão deste Termo que já havíamos anunciado por ocasião da apresentação da Ordem de Serviço e cópia do Termo Aditivo, onde a Prefeitura não procedeu com uma nova licitação da forma determinada pela Funasa, fato este já do conhecimento desse Serviço de Convênio; 
Considerando que a Contratada que é também responsável por outras etapas da obra, provenientes de metas estabelecidas em outros convênios: CV n° 0720/2005 e TC PAC n° 0648/2009 e que também estão inconclusas e a mesma não mais se encontra trabalhando na sede da cidade, ou seja, a obra está totalmente paralisada; 
Diante desta situação, não vislumbramos, tecnicamente, como este Termo possa prosseguir, o que nos leva a ser DESFAVORÁVEL à prorrogação." [destaque acrescido]
28.3.	Relatório de auditoria 2012/066, de 6/3/2014 (peça 1, p.  374-375) 
"Em que pese às irregularidades constatadas, foram realizados os pagamentos de todas as notas fiscais de serviços apresentadas pela contratada. No entanto, não foram apresentados à Equipe de Auditoria documentos relativos às medições das obras e de relatórios, ou pareceres, emitidos pela fiscalização da Prefeitura, atestando a regular execução das obras pactuadas.
	Nº medição
	Doc. fiscal
	Data
	Cheque
	Data
	Valor R$

	6ª
	NFe 129
	19/04/2012
	Transf. Oline (6x) 
	19/06/2012
	1.394.200,15

	7ª
	NFe 134
	22/06/2012
	Transf. Oline (5x) 
	26/06/2012
	983.560,30

	8ª
	NFe 136
	18/07/2012
	Transf. Oline (2x) 
	20/07/2012
	317.439,55

						2.695.200,00

Critérios: Art. 62 e 63 da Lei n°4.320/1964, art. 57 da Lei n°8.666/1993. 
Evidências: Notas Fiscais de Serviço Eletrônica n° 129, 134 e 136, extratos bancários da conta específica n° 16.220-5, agência n° 2298-5 do Banco do Brasil S.A, cópia do Contrato n° 035/2002.
Análise da Auditoria Interna: apesar das irregularidades no aproveitamento de contrato celebrado em data anterior à vigência do TC/PAC n° 110/2012, foram realizados pagamentos das despesas apresentadas pela empresa, indicando que houve a execução de obras relacionadas ao objeto. No entanto, a execução deve ser devidamente comprovada pela Prefeitura, principalmente, a vinculação dessas com o objeto pactuado" junto à FUNASA, sob pena de ressarcimento dos recursos disponibilizados. 
Ressalta-se que há a necessidade de que a SUEST/PI apure adequadamente os valores efetivamente executados, bem como se a execução é passível de aprovação parcial ou total pela FUNASA, indicando os valores que efetivamente foram aplicados no objeto e os que não foram, se for o caso, tendo em vista possibilitar a adequada instrução processual de ressarcimento dos recursos, caso as pendências não sejam sanadas pela Prefeitura e esgotadas todas as medidas administrativas pela FUNASA.
A Prefeitura Municipal de Miguel Alves/PI deverá comprovar junto à SUEST/PI a regular aplicação dos recursos recebidos, devendo ainda, se necessário, notificar a empresa MARCA Engenharia Ltda. para que realize eventuais ajustes de execução nas obras que se fizerem necessários, tendo em vista a obrigatoriedade de cumprimento do pactuado no contrato, cujas despesas constavam efetivamente pagas. Deverá ainda comprovar os recolhimentos tributários obrigatórios em razão da execução das obras do termo de compromisso." [destaques acrescidos]
28.4	Relatório de verificação in loco de 16/5/2014 (peça 1, p. 199, 225-231, 233, 235) 
"4. TC/PAC nº 0110/2012
[...] 
A equipe técnica verificou que parte dos serviços referentes à obra conveniada foram executados, quais sejam: 251,00 m de rede coletora com DN=200 mm; 7.338,00 m de rede coletora com DN= 150 mm; 494,00 m de emissário de recalque; 82 Poços de Visitas com DN=60 cm; 21 terminais de inspeção e limpeza; 01 Estação Elevatória de Esgotos (em desacordo com as especificações técnicas) ; 350 Ligações Domiciliares.
Entretanto, não foi possível mensurar o valor correspondente à meta física executada no termo de compromisso, tendo em vista que as Planilhas Orçamentárias apensadas ao processo apresentam divergências, ou seja, a compromitente não encaminhou à FUNASA as Planilhas Orçamentárias compatíveis com os recursos pactuados. 
IV - CONCLUSÃO 
Após a vistoria técnica para a verificação das metas físicas executadas dos convênios e termos de compromissos acima mencionados, verifica-se que a execução física não está compatível com as parcelas liberadas, excetuando-se o CV 1462/2002, entretanto o mesmo não apresenta Etapa útil. 
Em geral, em todos os convênios e termos de compromissos, o objetivo pactuado não foi cumprido, o alcance social não foi atingido, ou seja, o sistema implantado/executado não contempla Etapa Útil." 
[...]
VII - DAS DESPESAS 
7.1 - Despesas efetivadas conforme elemento de despesa:
	Elemento de despesa
	Concedente
	Executor

		Programado
	Executado
	Programado
	Executado

	4490.51
	8.984.003,00
	2.695.200,90
	0,00
	0,00

7.2 - As despesas foram executadas em conformidade com o elemento de despesas aprovados no Plano de Trabalho (4490.51) , porém não podemos afirmar quanto à execução física, pois não consta planilha orçamentária no processo, que será informada em Relatório da DIESP.
[...]
8.1 - Nas notas fiscais apresentadas observa-se não constar o atesto/certifico e nem foram anexadas a elas os boletins de medição.
[...]
XI - CONSIDERAÇÕES FINAIS EM RELAÇÃO AO TC/PAC 0110/12
[...]
Outro aspecto negativo foi o de não manter boas práticas em relação a omissão das planilhas orçamentárias no processo compatíveis com o valor de R$ 8.984.00,00, o que inviabilizou a mensuração técnica do real estágio da obra. [destaques acrescidos]
28.5.	Despacho de 9/9/2014 (peça 2, p. 13-15) 
O Secov solicita emissão de Parecer Técnico Conclusivo para fins de instauração de TCE referente ao repasse de R$ 2.695.200,90 (Dois milhões seiscentos e noventa e cinco mil, duzentos reais e noventa centavos) , para a Prefeitura Municipal de Miguel Alves, correspondente a 1ª parcela do TC PAC acima mencionado; 
Nos autos do processo de projeto às folhas n° 271 a 273, já havíamos nos manifestado de forma conclusiva em relação à obra e sua situação que à época avaliamos; 
Quando emitimos o Parecer Técnico consideramos que os serviços de obra executados à época, como parte do TC PAC 0648/2009, independente de contribuição de bacia prevista no plano, tendo em vista que todo o sistema está integralizado e sobretudo o fato de que para o TC PAC 0110/2012 entendemos que nada de obra ou meta física pactuada foi considerado, tendo em vista o mesmo não ter Planilhas de Serviços e Obras; 
Esta pendência sobre as Planilhas, a Prefeitura nunca resolveu com a Funasa, e não havendo Planilhas de Serviços e Obras como mensurar ou mesmo avaliar uma obra sem os quantitativos e preços; 
[...]
Considerando que foi expedida pela Superintendente a Portaria n° 87 de 14 de abril de 2014, onde foi designada uma Comissão com técnicos desta Diesp presentes, para realizarem avaliação completa em todo o Sistema de Esgotamento Sanitário da Sede do Município de Miguel Alves, incluindo os Convênios e Termos de Compromissos, incluso o TC PAC 110/2012 e; 
Considerando que se encontra nos autos do processo de convenio, às folhas 591 a 667 o Relatório de Acompanhamento Integrado, e especificamente neste Relatório, consta a avaliação feita pelos Engenheiros Antonio Carlos de Araújo e Maria do Socorro Pereira de Sousa para o TC PAC 110/2012, e que na mesma apresenta considerável divergência na quantificação dos serviços e obras em relação aos por nós quantificados, avaliados e considerados sobre nosso entendimento mediante as considerações feitas; 
Então, diante do fato acima relatado, achamos prudente, a princípio, não mais relatar o Parecer Técnico Conclusivo solicitado pelo Secov, pois entendemos que estamos diante de uma situação de divergência sobretudo de interpretação, uma vez que o nosso parecer difere consideravelmente do parecer elaborado pela comissão de supervisão. 
Há diferença nos quantitativos de serviços e obras por nós considerados ZERO (0%) para este TC PAC e que não foram considerados pela comissão, que teve outro entendimento e procedeu com a medição, atribuindo realização de obra mesmo sem poder quantificar para o TC PAC 0110/2012, e não considerou a situação quase encontra acima relatada. 
Veiamos as avaliações: 
Para o TC PAC 0110/2012 avaliamos a obra, à época, referente a liberação da 1ª parcela correspondente a R$ 2.695.200,00 em 0,0 %, que pelos motivos acima considerados não podíamos mensurar nem quantificar sem existência de Planilhas de Serviços e Obras bem como sem a realização de Licitação nova; 
Para o mesmo TC PAC a comissão optou em fazer apenas medição de serviços e exibir as quantidades e que certamente considerou o Aditivo ao contrato de 2002 e por não ter as Planilhas de Serviços e Obras não pode mensurar o percentual; 
Portanto considerando todos itens acima expostos, e tendo em vista a situação destes TC 's Pac's que consideramos complexa e muito grave, e sobretudo, o fato de já haver uma recente avaliação feita na obra sobre o entendimento de uma Comissão, vimos, nestas circunstâncias, sugerir que a solicitação do SECOV seja submetida a apreciação e análise da Comissão que deve relatar de forma conclusiva a prestação de contas [destaques acrescidos]
28.6.	Parecer 032/2015, de 15/7/2015 (peça 2, p. 21-23) .
O presente relatório tem por objetivo quantificar os serviços executados referentes à implantação do Sistema de Esgotamento Sanitário da Sede do Município de Miguel Alves, objetos do convênio em tela; 
Portanto, o presente parecer traduz o resultado da verificação "in loco" dos serviços executados em conformidade com portaria n." 623/2010 e demais normas que regem o acompanhamento gerencial fiscalizador de convênios no âmbito da FUNASA, objetivando quantificar a existência de serviços executados em conformidade com o projeto básico aprovado. 
II - DOS SERVIÇOS PROPOSTOS De acordo com a portaria expedida pela Superintendente da FUNASA do Estado do Piauí, efetuamos a quantificação da meta física executada do referido convênio.
III - DOS LEVANTAMENTOS DE CAMPO Na oportunidade iniciamos os trabalhos visitando os trechos contidos em projeto e observando a quantidade dos serviços executados discriminados, bem como realizando o registro fotográfico para incluir no relatório. 
A visita técnica aos trechos projetados, visando quantificar a meta física executada, foi acompanhada pelo Mestre de Obras Sr. José Francisco Barbosa do Nascimento da empresa executora da obra, indicado informalmente pelo Ex-Gestor do município. 
O valor global pactuado do convênio foi de R$ 8.984.003,00 (oito milhões, novecentos e oitenta e quatro mil e três reais) . 
A equipe técnica verificou "in loco" que parte dos serviços referentes à obra conveniada foram executados, quais sejam: 
a) 356,00 m de rede coletora com DN=200 mm; 
b) 8.417,00 m de rede coletora com DN= 150 mm; 
c) 496,00 m de emissário de recalque;
d) 21 Poços de Visitas com DN=80 cm; 
e) 64 Poços de Visitas com DN=100 cm 
f) 01 Estação Elevatória de Esgotos (em desacordo com as especificações técnicas) ; 
g) 450 Ligações Domiciliares. 
Constatamos "in loco" que foram executadas várias ligações clandestinas e como as Estações Elevatórios de Esgotos não estão em operação, existem transbordamentos de PV's nos logradouros públicos. As obras executadas encontram-se abandonadas, a rede coletora está totalmente obstruída; 
Reiteramos que toda a rede de esgoto que medimos já estava, obviamente, executada. Logo, ao efetuarmos a vistoria nos atemos apenas ao levantamento do seu trajeto e comprimento pois, com relação à profundidade dos PV's (poços de visita) , cotas de entrada e saída, inclinações do fundo, nada pode ser verificado devido a grande quantidade de material (lixo) ali depositado; 
Segundo informações do Sr. José Francisco Barbosa do Nascimento, a execução de toda a rede coletora seguiu a seguinte metodologia: inicialmente foi executada toda a tubulação, seguindo-se com a construção dos PV's e finalmente o seccionamento da tubulação dentro dos PV's já executados. Este método, pelo conhecimento desta comissão, não garante que as inclinações dos PV's, descritas em projeto (cotas de entrada e saída) sejam obedecidas. Isto pode ser verificado "in loco" na Rua Silvinho Araújo que encontra-se atualmente com toda a tubulação enterrada e nenhum PV executado;
IV - CONCLUSÃO
 Diante do exposto e conforme despacho do Eng.° Hélio Barroso, (pág. 224/226 do processo de n.° 25235.Processo 014.813/2011-15) , no item 9 "Ressalta-se que nos itens 07, 08, 09 e 10 informamos que não há Planilhas de Serviços e Obras, pois a Prefeitura não reapresentou a Funasa para que possamos concluir a instrução do processo de projeto, uma situação ainda pendente e irregular, situação esta notificada e do conhecimento da Prefeitura", os trabalhos desta comissão ficaram prejudicados, não sendo possível mensurar valores correspondentes à meta física executada no termo de compromisso. Quanto à etapa útil, a mesma foi considerada em 0 %, devido ao sistema encontrar-se inoperante.  [destaques acrescidos]
29.	Apesar de ter constatado a execução parcial dos serviços previstos (peça 1, p. 199) , a Funasa não quantificou o valor correspondente à meta física executada, uma vez que o convenente não havia encaminhado as planilhas orçamentárias compatíveis com os recursos pactuados (peça 1, p. 45) , bem como não se apresentou o registro das obras e serviços, os boletins de medição e os relatórios previstos no art. 1º, §3º, inciso II, da Portaria nº 623, de 11/5/2010.
30.	Por sua vez, a unidade técnica (peça 47, p. 12-15) entendeu que que os cálculos de execução física realizados pelo MP/TCU (peça 8) e pela Construtora Marca Engenharia Ltda. (peça 46, p. 34) estavam em consonância com o contido no inciso II, § 1º, art. 210, do Regimento Interno do TCU, os quais seriam suficientes para demonstrar a execução de serviços no montante de R$ 3.648.775,00, valor superior ao valor transferido na primeira parcela.
31.	Em anuência ao cálculo acima descrito, o Tribunal concluiu pelo afastamento da responsabilidade da empresa contratada para executar os serviços de engenharia, nos seguintes termos do voto condutor do acórdão recorrido (peça 56, p. 2) :
16. Segundo entendimento firmado pelo TCU, no âmbito do Acórdão 346/2017-TCU-Primeira Câmara de relatoria do ministro Augusto Sherman, a empresa contratada deve ressarcir ao erário o montante correspondente ao valor recebido e não executado, não tendo a responsabilidade de garantir o cumprimento dos objetivos pactuados. Ademais, em pesquisa à ferramenta Jurisprudência Selecionada, extrai-se o seguinte enunciado: "Quando o objeto do convênio é executado parcialmente, inviabilizando o alcance dos objetivos da avença, o gestor público deve ser responsabilizado pelo total dos recursos repassados. Já a empresa contratada para a execução do objeto deve ser condenada em débito, solidariamente, apenas pela parcela não executada." (Acórdão 4312/2014-TCU-Segunda Câmara, Relator Min. José Jorge) . 
17. Assim, como não há constatações ou indícios de que houve recebimento pela empresa por serviços não executados, bem como de que tenha dado causa à inoperância da fração executada, entendo pertinente afastar sua responsabilidade pelo débito apurado.
32.	Ocorre que a comprovação da execução física dos serviços não foi suficiente para afastar a responsabilidade do ex-prefeito pelo dano ao erário, que, por omissão no dever de prestar contas, inviabilizou o prosseguimento das obras do sistema de esgotamento sanitário do município.   
33. 	A paralisação das obras se deu por omissão do ex-prefeito na prestação de contas dos recursos liberados na primeira parcela, necessários à liberação da segunda parcela. A Funasa só não transferiu a segunda parcela dos recursos em razão de o responsável não ter apresentado a prestação de contas parcial, descumprindo, assim, as exigências previstas no termo de compromisso e na Portaria Funasa 623/2010.
34. 	A segunda parcela somente seria liberada depois de recebido do gestor municipal o Relatório 1 e mediante preenchimento do Relatório 2 ou 3, pela Divisão de Engenharia de Saúde Pública (Diesp/Funasa) , informando a compatibilidade da execução física da obra com a parcela liberada (art.1º, §3º, inciso II, da Portaria Funasa 623/2010) , o que não ocorreu (peça 1, p. 127-129 e 185-187 e peça 2, p. 25) .
35.	A omissão do ex-prefeito no dever de prestar contas dos recursos públicos a ele confiados, além de grave infração constitucional-legal, impediu a verificação do alcance das metas físicas da 1ª parcela liberada do TC PAC 100/2012 e, por consequência, inviabilizou a liberação da 2ª parcela de R$ 1.796,800,60 (20% do total de R$ 8.984.003,00) , da 3ª parcela de R$ 1.796,800,60 (20% de R$ 8.984.003,00) e da 4ª parcela de R$ 2.695.200,90 (30% de R$ 8.984.003,00) .
36.	Enfatiza-se que a imputação do débito no valor integral repassado na 1ª parcela (R$ 2.695.200,90) decorreu da falta da prestação de contas, o que impediu a liberação das demais parcelas do convênio, não atingindo, assim, a finalidade pública da quarta e última etapa (TC PAC 110/2012) da implantação do sistema de esgotamento sanitário do Município de Miguel Alves-PI, ou seja, o sistema implantado não contemplou etapa útil.
37.	Observe que a execução física de serviços, reconhecida pelo Tribunal, não afastou a falta de funcionalidade do sistema, apurada na vistoria da Funasa. Ao contrário que alega o recorrente, o parecer técnico da Funasa constatou a falta de funcionalidade do sistema, nos seguintes termos: "foram executadas várias ligações clandestinas e como as Estações Elevatórios de Esgotos não estão em operação, existem transbordamentos de PV's nos logradouros público" (peça 2, p. 23) .
38. 	Ainda que o recorrente sustente a inexigibilidade de funcionalidade e de etapa útil dos serviços executados com os recursos da primeira parcela do convênio TC PAC 110/2012, remanesce a conduta omissa do ex-prefeito na apresentação de documentos, que inviabilizou a liberação da segunda parcela do ajuste e, assim, a conclusão das obras e serviços previstos no ajuste.
39.	A alegação de que a funcionalidade do objeto pactuado só seria atingida com a sua execução completa não afasta a irregularidade atribuída ao recorrente - a omissão no dever de prestar contas da primeira parcela liberada.
40. 	Portanto, o fundamento do débito está na omissão no dever de prestar contas e suas consequências que, entre elas, está a falta de funcionalidade da 4ª etapa da implementação do sistema de esgotamento sanitário, objeto do TC PAC 110/2012, em razão da não liberação das demais parcelas. Note que a constatação do débito não encontra amparo na inexecução dos serviços da 1ª parcela, no desvio de recursos, no sobrepreço ou em superfaturamento.
41.	Ao contrário do que alega o recorrente, não houve presunção de dano ao erário por parte do Tribunal. O dano ao erário restou caracterizado com a constatação de que os valores liberados na primeira parcela (R$ 2.695.200,90) , apesar de utilizados na execução de serviços, não trouxeram o benefício esperado à comunidade local, que seria materializado com a conclusão da 4ª e última etapa da implantação do sistema de esgotamento sanitário municipal.   
42.	Diante da execução parcial do objeto do convênio TC PAC 110/2012 (2ª, 3ª e 4ª parcelas não liberadas) , que resultou na falta de funcionalidade da 4ª e última etapa do sistema de esgotamento sanitário, o prejuízo aos cofres públicos é igual ao valor total repassado (R$ 2.695.200,90) , tendo em vista o não alcance da finalidade do ajuste. Tal entendimento encontra amparo nos Acórdão 1731/2015-TCU-Primeira Câmara, rel. Min. Bruno Dantas, 4312/2014-TCU-Segunda Câmara, rel. Min. José Jorge e 346/2017-TCU-Primeira Câmara, rel. Min. Augusto Sherman.
43.	Assim, não há que se falar em enriquecimento sem causa da União.
44.	A conclusão do laudo de engenharia (peças 75 e 78) , apresentado pelo recorrente, de que a obra está inoperante em razão da necessidade de conclusão de outros serviços pendentes, é insuficiente para afastar o débito apurado nos autos. 
45. 	Ressalta-se que dos quatro convênios que financiaram as obras do sistema de esgotamento sanitário do município de Miguel Alves-PI: CV 1462/02 (1ª etapa, R$ 848.032,17) ; CV 720/05 (2ª etapa, R$ 500.000,00) ; TC/PAC 648/09 (3ª etapa, R$ 3.000.000,00) e TC/PAC 110/12 (4ª etapa, R$ 8.984.003,00) , somente o Convênio 1462/2002, teve execução física de 100% (1ª etapa) . O convênio 720/2005 (2ª etapa) , com a liberação de 100% dos recursos financeiros, teve a execução física de 40,36% e sem funcionalidade do sistema, enquanto que o TC/PAC 648/2009 (3ª etapa) , com 70% de recursos liberados, alcançou apenas 19,92% de execução física, como apontou a Funasa à peça 1, p. 235.    
46. 	Nos termos do art. 70, parágrafo único, da Constituição Federal e art. 93 do Decreto-Lei 200/1967, c/c o art. 66 do Decreto 93.872/1986, cabia exclusivamente ao Sr. Miguel Borges de Oliveira Júnior demonstrar a regularidade na aplicação dos recursos liberados na 1ª parcela, pois o último pagamento realizado com tais recursos foi efetivado em 20/7/2012 (nota fiscal 136 - peça 1, p. 231 e 374 e peça 47, p. 3) , restando ao responsável tempo suficiente para encaminhar a prestação de contas à Funasa até o fim de seu mandato (31/12/2012) . 
47.	A responsabilidade dos jurisdicionados perante o TCU é de natureza subjetiva, caracterizada mediante a presença de simples culpa stricto sensu, sendo desnecessária a caracterização de conduta dolosa ou má-fé do gestor para que ele seja instado a ressarcir os prejuízos que tenha causado ao erário. No caso, restou demonstrado nos autos a relação entre a conduta culposa por omissão do ex-prefeito e o dano ao erário por ele causado.
48.	Assim, não é desarrazoada a imputação ao Sr. Miguel Borges de Oliveira Júnior de débito e a aplicação de multa, cujo valor foi definido proporcionalmente ao montante do débito, conforme dispõe o art. 57 da Lei 8.443/1992.  
49.	A prefeita sucessora informou a Funasa, em 12/12/2013, que ajuizou ação civil pública, denúncia ao Ministério Público Federal e noticia criminis à Polícia Federal contra o prefeito antecessor, por irregularidades na execução do objeto do Convênio TC PAC n° 0110/2012 e omissão no dever de prestar contas, requerendo à Funasa a abertura de tomada de contas especial (peça 1, p. 87-91 e 93-123) . Dessa forma, a prefeita sucessora agiu conforme a jurisprudência desta Corte (Súmula TCU 230) , ao adotar as medidas legais visando ao resguardo do patrimônio público, o que afastou sua responsabilização nestes autos.
50.	Não há como transferir à prefeita sucessora, sob qualquer fundamento, inclusive a alegada divergência política, a responsabilidade do prefeito recorrente pelo não funcionamento do sistema, o qual decorreu de sua conduta omissa na prestação de contas da primeira parcela liberada.
51.	O exame da execução financeira e do nexo de causalidade entre os recursos do convênio e os serviços executados resta prejudicado em razão da falta de documentos como boletins de medição, notas fiscais, extrato bancário da conta específica, comprovantes de pagamentos e os recibos. 
52.	Todavia, nos relatórios de 16/5/2014 e de 29/7/2015 (peça 1, p. 229 e 231 e peça 2, p. 25-27) , a Funasa examinou o extrato da conta nº 16.220-5, agência 2298-5 do Banco do Brasil, as notas fiscais nº 129, 134 e 136, informações do Siafi e GRU e verificou-se que os R$ 2.695.200,90 foram repassados ao município por meio da ordem bancária n°20120B801873, de 30/3/2012, auferindo rendimentos financeiros de R$ 22.854,13. 
53.	Segundo a Funasa, os pagamentos foram efetuados à contratada Marca Engenharia Ltda., por transferência bancária, no período de 19/4/2012 a 18/7/2012, no total de R$ 2.695.200,00 e o saldo remanescente de R$ 22.855,03 fora devolvido à concedente. 
54.	Diversamente do que alega o recorrente, o saldo de R$ 22.855,03 devolvido à Funasa não foi contabilizado como débito, mas como crédito, conforme dispôs o item 9.2 do acórdão recorrido.
55.	Não cabe ao Tribunal, em sede recursal de decisão em tomada de contas especial, examinar a proposta de formalização do termo de ajuste de gestão ou de conduta, com vistas a conclusão integral do objeto do TC/PAC 0110/2012.
56. 	Dessa forma, entende-se que os argumentos recursais apresentados não merecem provimento.
CONCLUSÃO
57.	Não houve a prescrição da pretensão punitiva, segundo os critérios do Acórdão 1441/2016-TCU-Plenário e do regime da Lei 9.873/1999.
58. 	A Funasa não quantificou o valor correspondente à meta física executada com recursos da primeira parcela liberada no convênio TC PAC 110/2012, uma vez que o convenente encaminhou as planilhas orçamentárias compatíveis com os recursos pactuados, bem como não se apresentou o registro das obras e serviços, os boletins de medição e os relatórios previstos no art. 1º, §3º, inciso II, da Portaria nº 623, de 11/5/2010.
59.	O Tribunal concluiu que os documentos apresentados nos autos foram suficientes para demonstrar a execução de serviços no montante de R$ 3.648.775,00, valor superior ao valor transferido na primeira parcela, o que permitiu o afastamento da responsabilidade da empresa contratada. 
60.	A responsabilidade do ex-prefeito pelo dano ao erário decorre da sua omissão no dever de prestar contas da primeira parcela, que inviabilizou a transferência por parte da Funasa da demais parcelas de recursos, o que impediu o atingimento da finalidade pública prevista no convênio, de concluir a implantação do sistema de esgotamento sanitário no município de Miguel Alves-PI.
61.	O dano ao erário restou caracterizado com a constatação de que os valores liberados na primeira parcela (R$ 2.695.200,90) , apesar de utilizados na execução de serviços, não trouxeram o benefício esperado à comunidade local, que seria materializado na conclusão da 4ª e última etapa da implantação do sistema de esgotamento sanitário municipal.   
42.	 Cabia exclusivamente ao Sr. Miguel Borges de Oliveira Júnior demonstrar a regularidade na aplicação dos recursos liberados na 1ª parcela, pois o último pagamento realizado com tais recursos foi efetivado em 20/7/2012 (nota fiscal 136 - peça 1, p. 231 e 374 e peça 47, p. 3) , restando ao responsável tempo suficiente para encaminhar a prestação de contas à Funasa até o fim de seu mandato (31/12/2012) . 
43.		A prefeita sucessora informou a Funasa, em 12/12/2013, que ajuizou ação civil pública, denúncia ao Ministério Público Federal e noticia criminis à Polícia Federal contra o prefeito antecessor, por irregularidades na execução do objeto do Convênio TC PAC n° 0110/2012 e omissão no dever de prestar contas, requerendo à Funasa a abertura de tomada de contas especial (peça 1, p. 87-91 e 93-123) . Dessa forma, a prefeita sucessora agiu conforme a jurisprudência desta Corte (Súmula TCU 230) , ao adotar as medidas legais visando ao resguardo do patrimônio público, o que afastou sua responsabilização nestes autos.
50.	Dessa forma, propõe-se o não acolhimento dos argumentos recursais.
PROPOSTA DE ENCAMINHAMENTO
51.	Ante o exposto, submete-se à consideração superior a análise do recurso de reconsideração interposto por Miguel Borges de Oliveira Júnior contra o Acórdão 10883/2020-TCU-Segunda Câmara, propondo-se, com fundamento no artigo 33, da Lei 8.443/1992:
	a) conhecer o recurso de reconsideração para, no mérito, negar-lhe provimento.
	b) dar ciência às partes, à Procuradoria da República no Estado do Piauí aos órgãos/entidades interessados, bem como aos demais cientificados do acórdão recorrido."
	É o relatório.

8.1. Carlos Roberto Bucar e Brayner, representando Marca Engenharia Ltda.  
8.2. Adriano Moura de Carvalho (4.503/OAB-PI) e outros, representando Miguel Borges de Oliveira Júnior.

Procuradora-Geral Cristina Machado da Costa e Silva.

TOMADA DE CONTAS ESPECIAL. FUNASA. TERMO DE COMPROMISSO. IMPLANTAÇÃO DE SISTEMA DE ESGOTAMENTO SANITÁRIO. OMISSÃO NO DEVER DE PRESTAR CONTAS DA PRIMEIRA PARCELA TRANSFERIDA. NÃO ATINGIMENTO DO OBJETO PACTUADO. IRREGULARIDADE DAS CONTAS DO GESTOR. DÉBITO. MULTA. RECURSO DE RECONSIDERAÇÃO. NÃO CARACTERIZAÇÃO DA PRESCRIÇÃO DA PRETENSÃO PUNITIVA, SEGUNDO OS CRITÉRIOS DO ACÓRDÃO 1441/2016-TCU-PLENÁRIO E DO REGIME DA LEI 9.873/1999. A OMISSÃO NO DEVER DE PRESTAR CONTAS INVIABILIZOU O RECEBIMENTO DAS DEMAIS PARCELAS DE RECURSOS, O QUE IMPEDIU O ATINGIMENTO DA FINALIDADE PÚBLICA PREVISTA NO CONVÊNIO, DE CONCLUIR A IMPLANTAÇÃO DO SISTEMA DE ESGOTAMENTO SANITÁRIO. RESPONSABILIDADE, DÉBITO E MULTA MANTIDOS. CONHECIMENTO. NEGATIVA DE PROVIMENTO.

TOMADA DE CONTAS ESPECIAL (TCE)

Secretaria de Recursos (Serur).

Trago ao Colegiado recurso de reconsideração interposto por Miguel Borges de Oliveira Júnior, ex-prefeito de Miguel Alves-PI, contra o Acórdão 10883/2020-TCU-Segunda Câmara, por intermédio do qual o Tribunal julgou irregulares as suas contas, condenou-o em débito e imputou-lhe multa proporcional ao dano apurado.
2.	Desta feita, o recorrente argui a ocorrência da prescrição das pretensões punitiva e ressarcitória do Tribunal, maneja diversos argumentos na tentativa de demonstrar a inexistência de débito, alega que não houve a demonstração de dolo/culpa em sua conduta e aponta que o não funcionamento do sistema é de responsabilidade da gestora sucessora.
3.	Ao examinar preliminar suscitada pelo recorrente, a Secretaria de Recursos concluiu que não ocorreu a prescrição das pretensões punitiva e ressarcitória, ponderados os elementos dos autos segundo os critérios do Acórdão 1441/2016-TCU-Plenário e do regime da Lei 9.873/1999.
4.	Adicionalmente, a Serur demonstra que as razões recursais se mostram insuficientes para elidir as irregularidades evidenciadas no acórdão recorrido, uma vez que não lograram descaracterizar o dano ao erário bem como a responsabilidade do recorrente.
5.	O Ministério Público junto ao TCU, em cota singela, ratifica o exame técnico.
6.	Feita essa brevíssima síntese do processo, passo a decidir.
7.	Inicialmente, ratifico despacho por mim proferido à peça 79 dos autos e conhec¿o do presente recurso, nos termos dos artigos 32, inciso I, e 33 da Lei 8.443/1992, c/c o artigo 285 do RI/TCU.
8.	Em seguida, rejeito as preliminares arguidas pelo recorrente, relativas à ocorrência da prescrição da pretensão punitiva do TCU e de ressarcimento do dano ao erário.
9.	Nesse aspecto, concordo com a unidade instrutiva quando demonstra a não ocorrência da prescrição da pretensão punitiva do TCU no presente caso, e reitero o exame técnico, pelos motivos especificados pela Serur, uma vez que o prazo para apresentação da prestação de contas encerrou-se em 28/4/2014 e o ato de ordenação da citação ocorreu em 30/08/2017 (peça 11) , portanto, em consonância com a jurisprudência pacífica do Tribunal, do prazo decenal, cujo paradigma é o Acórdão 1441/2016-TCU-Plenário, da relatoria do Ministro Benjamin Zymler.
10.	Em relação à prescrição da pretensão ressarcitória por parte do TCU, acolho igualmente a conclusão da unidade técnica de não ocorrência do instituto processual, apenas peço vênias à Serur e ao MP/TCU por divergir de suas fundamentações, pois o entendimento que tenho adotado e levado aos colegiados desta Corte de Contas está alinhado à tese que esclarece que a recente decisão do STF, no âmbito do RE 636.886, alcança a etapa de cobrança do título extrajudicial constituído pelo Tribunal de Contas da União, e não altera o entendimento jurisprudencial do Tribunal sobre a imprescritibilidade das ações de ressarcimento do dano, fundado no art. 37, § 5º, da Constituição Federal. 
11.	Com efeito, conforme destacado pelo Ministro Benjamin Zymler no leading case que primeiro discutiu o alcance do referido julgado da Corte Suprema (voto condutor do Acórdão 5236/2020-TCU-Primeira Câmara) , ainda há diversas dúvidas sobre a matéria, pois resta possível a conclusão de que a decisão não tratou da prescrição do processo de controle externo levado a efeito no âmbito do TCU, mas, sim, da prescrição intercorrente ocorrida durante a fase de execução do acórdão condenatório desta Corte.
12.	Isso não obstante, quaisquer desses fundamentos jurídicos levam à mesma conclusão, de não ocorrência de ambas as prescrições, devendo o presente recurso ser apreciado pelo Tribunal.
13.	No mérito, acolho a íntegra do exame realizado pela Serur, ratificado pelo Ministério Público junto ao TCU, no sentido de que os elementos recursais se mostram insuficientes para alterar os fundamentos de fato e de direito que suportaram o acórdão recorrido, motivos pelos quais o incorporo às minhas razões de decidir, sem prejuízo dos comentários a seguir.
14.	Rememoro que a responsabilização do ex-prefeito pelo débito fundamentou-se em duas irregularidades: i) omissão no dever de prestar contas; e ii) ausência do alcance dos objetivos firmados na avença, por conduta omissiva do responsável, que impossibilitou a liberação do montante restante, por descumprimento das exigências do art. 1º, § 3º, inciso II, da Portaria Funasa 623/2010, condição indispensável para a liberação dos recursos da segunda parcela do convênio, e consequente ausência de funcionalidade da etapa realizada. 
15.	Além disso, a responsabilidade pela prestação de contas era exclusiva do Sr. Miguel Borges de Oliveira Júnior, pois o último pagamento realizado com os recursos da primeira parcela foi efetivado em 20/7/2012 (nota fiscal 136, peça 47, p. 3) , restando ao responsável o período final de seu mandato para encaminhar as informações e documentos à Funasa, o que os autos demonstram que não o fez.
16.	Concordo com a unidade técnica de que a comprovação da boa e regular aplicação de recursos públicos transferidos mediante convênio e outros instrumentos congêneres evidencia-se mediante a execução física e a execução financeira da avença, acompanhada do nexo de causalidade entre uma e outra.
17.	Concordo, igualmente, que, no presente caso, apesar de ter constatado a execução parcial dos serviços previstos, a Funasa não quantificou o valor correspondente à meta física executada, uma vez que o convenente não havia encaminhado as planilhas orçamentárias compatíveis com os recursos pactuados, bem como não apresentou o registro das obras e serviços, os boletins de medição e os relatórios previstos no art. 1º, §3º, inciso II, da Portaria nº 623, de 11/5/2010.
18.	Assim, a comprovação da execução física de parcela dos serviços não foi suficiente para afastar a responsabilidade do ex-prefeito pelo dano ao erário, que, por omissão no dever de prestar contas, inviabilizou o prosseguimento das obras do sistema de esgotamento sanitário do município, uma vez que a Funasa só não transferiu a segunda parcela dos recursos em razão de o responsável não ter apresentado a prestação de contas parcial, descumprindo, assim, as exigências previstas no termo de compromisso e na Portaria Funasa 623/2010.
19.	Tal circunstância, ao contrário do que alega o recorrente, levou à não conclusão do objeto pactuado, qual seja a implantação do sistema de esgotamento sanitário do Município de Miguel Alves-PI. Além disso, a não continuidade das demais etapas previstas na avença determinou a impossibilidade de a obra realizada ser caracterizado como etapa útil, conforme atesta o parecer técnico da Funasa que constatou a falta de funcionalidade do sistema, nos seguintes termos: "foram executadas várias ligações clandestinas e como as Estações Elevatórios de Esgotos não estão em operação, existem transbordamentos de PV's nos logradouros públicos".
20. 	E conforme aponta a Serur, não procedem os argumentos do recorrente de inexigibilidade de funcionalidade e de etapa útil dos serviços executados com os recursos da primeira parcela do convênio bem como a alegação de que a funcionalidade do objeto pactuado só seria atingida com a sua execução completa, uma vez que tal circunstância decorreu exclusivamente da sua omissão em prestar contas dos recursos recebidos.
21.	Ainda em sintonia com o exame técnico, e pelo mesmo motivo acima delineado, não socorre o recorrente a conclusão do laudo de engenharia (peças 75 e 78) , por ele apresentado, no sentido de que a obra está inoperante em razão da necessidade de conclusão de outros serviços pendentes.
22.	Concordo, ainda, com a unidade instrutiva que a responsabilidade dos jurisdicionados perante o TCU é de natureza subjetiva, caracterizada mediante a presença de simples culpa stricto sensu, sendo desnecessária a caracterização de conduta dolosa ou de má-fé do gestor para que ele seja instado a ressarcir os prejuízos que tenha causado ao erário, circunstância que, aliás, restou demonstrada nos autos, evidenciada a relação entre a conduta culposa por omissão do ex-prefeito e o dano ao erário por ele causado.
23.	Por fim, anuo à conclusão técnica de que não há como transferir à prefeita sucessora, sob qualquer fundamento, inclusive a alegada divergência política, a responsabilidade do prefeito recorrente pelo não funcionamento do sistema, o qual decorreu de sua conduta omissa na prestação de contas da primeira parcela liberada, bem como à afirmação de que não cabe ao Tribunal, nas circunstâncias dos autos, examinar a proposta de formalização do termo de ajuste de gestão ou de conduta.
	Ante todo o exposto, voto no sentido de que o Tribunal adote a deliberação cuja minuta submeto à deliberação desse colegiado.
TCU, em 5 de outubro de 2021.
Ministro JOÃO AUGUSTO RIBEIRO NARDES
Relator